臺灣高等法院臺中分院民事判決
110年度上字第370號
上  訴  人  劉麗芳  


訴訟代理人  陳秉榤律師
複 代理 人  羅晴恩  
被 上訴 人  劉張淑貞
訴訟代理人  王翼升律師
複 代理 人  楊杰霖律師
            吳雅如  

上列當事人間請求損害賠償事件，上訴人對於中華民國110年5月
28日臺灣臺中地方法院109年度訴字第2480號第一審判決提起上
訴，被上訴人並為訴之追加，本院於111年2月16日言詞辯論終結
，判決如下：
    主      文
上訴駁回。
第二審訴訟費用由上訴人負擔。
    事實及理由
壹、程序方面：
一、按第二審訴之變更或追加，非經他造同意不得為之，但請求
    之基礎事實同一者，不在此限，民事訴訟法第446條第1項、
    第255條第1項第2款定有明文。
二、查被上訴人在原審依下述協議書約定及民法第544條規定，
    請求上訴人應給付新臺幣(下同)210萬元本息(見原審卷第16
    頁)。上訴人於上訴後，乃追加依民法第226條規定債務不履
    行損害賠償之法律關係、民法第179條、第184條第1項前段
    規定為請求，並不再援用民法第544條規定為請求(見本院卷
    第130、218頁)，經核其追加請求之基礎事實，均屬下述協
    議書所衍生之爭執，核與民事訴訟法第446條第1項但書及第
    255條第1項第2款規定相符，應予准許，合先敘明。
貳、實體方面：
一、被上訴人主張：
　　兩造於民國108年7月13日簽立協議書(下稱系爭協議)，約定
    被上訴人向上訴人借款180萬元，被上訴人應將如附表所示
    房地(下稱系爭房地)移轉登記予上訴人，供作擔保，並約定
    如被上訴人自系爭房地移轉登記完畢起2年内清償借款，上
    訴人應將系爭房地回復登記予被上訴人，如被上訴人未於2
    年内清償者，則系爭房地任由上訴人處置。惟上訴人於109
    年2月12日向訴外人蔡○○借款310萬元，約定3個月清償，並
    將系爭房地設定擔保債權總金額390萬元之最高限額抵押權
    予蔡○○；嗣因上訴人未如期清償，經蔡○○聲請執行拍賣系爭
    房地【執行名義：臺灣臺中地方法院(下稱臺中地院)109年
    度司拍字第229號，下稱系爭裁定；執行案號：臺中地院109
    年度司執字第00000號(嗣經併入臺中地院109年度司執字第0
    0000號)，下稱系爭執行事件】，拍賣所得金額551萬1,111
    元。上訴人前述所為，已違反系爭協議第4條約定，致被上
    訴人至少受有390萬元之損害，經被上訴人抵銷負欠上訴人
    之180萬元後，尚有210萬元之損害，上訴人自應負損害賠償
    或返還不當得利之責任。爰依系爭協議第4條約定、債務不
    履行損害賠償，及民法第179條、第184條第1項前段規定，
    擇一請求上訴人應給付被上訴人210萬元，及自起訴狀繕本
    送達之翌日即109年8月28日起至清償日止，按年息5%計算之
    利息(下稱210萬元本息)。
二、上訴人則以：
　　兩造各依系爭協議約定，由被上訴人將系爭房地移轉登記予
    上訴人，上訴人則借款180萬元予被上訴人，限2年内清償，
    否則上訴人可任意處置系爭房地。茲因被上訴人迄未返還借
    款，仍未取得系爭房地之返還請求權，自無損害可言。況被
    上訴人已逾110年7年13日還款期限，上訴人依系爭協議第3
    條約定，有權處分系爭房地，則上訴人保有系爭房地或其衍
    生之利益，非無法律上之原因。是被上訴人請求損害賠償或
    返還不當得利，俱無依據等語，資為抗辯。
三、原審為上訴人敗訴之判決，上訴人就其敗訴部分，全部提起
    上訴，兩造之聲明為：
  ㈠上訴人之聲明：
  ⒈上訴聲明： 
　⑴原判決廢棄。
  ⑵被上訴人在第一審之訴及假執行之聲請均駁回。
　⒉追加之訴之答辯聲明：
　　被上訴人追加之訴駁回。　
  ㈡被上訴人之答辯聲明：
　  上訴駁回。
四、兩造不爭執事項(部分用語及編排順序依卷證文義略作調整 
    )：
  ㈠兩造於108年7月13日簽訂系爭協議，約定被上訴人向上訴人
　  借款180萬元，被上訴人並將系爭房地移轉登記予上訴人，
　  供作擔保；被上訴人如自系爭房地移轉登記時起2年內清償
　  借款，上訴人應隨時配合辦理回復登記；如未於2年內清償
　  者，系爭房地任由上訴人處置(見原審卷第19頁系爭協議第1
　  、3條約定)。
  ㈡系爭房地原登記在被上訴人名下，嗣於108年7月18日以買賣
　  為原因(原因發生日期：108年7月4日)移轉登記予上訴人(見
　  原審卷第93-99頁) 。
  ㈢上訴人於109年2月12日向蔡○○借款310萬元(當日預扣3個
　  月利息共18萬6,000元)，約定利息按年息3%計付，應於109
　  年5月11日清償，並以系爭房地設定擔保債權總金額390萬元
　  之最高限額抵押權予蔡○○(見原審卷第193、227、311-319
　  頁)。
  ㈣被上訴人實際未於借款期限2年內交付180萬元予上訴人(但
    被上訴人已於109年1月30日以存證信函號碼286號為清償之
    表示，復於本件起訴時主張已為180萬元抵銷清償；見原審
    卷第39頁以下)，及上訴人負欠蔡○○借款310萬元，均未清
    償(見原審卷第16、39-42頁)。
  ㈤蔡○○以上訴人屆期未清償310萬元為由，業經聲請拍賣系
    爭房地，嗣經臺中地院以系爭裁定准許之；再經蔡○○於10
    9年7月23日以系爭裁定為執行名義，聲請強制執行系爭房地
    ，亦經臺中地院以系爭執行事件受理，經拍賣所得金額551
    萬1,111元，復於110年6月30日製作分配表，列蔡○○分配金
    額為392萬4,800元(見原審卷第305頁及該執行卷節本)。
五、兩造爭執事項(部分用語及編排順序依卷證文義略作調整)：
     
　　被上訴人依系爭協議第4條約定，及債務不履行損害賠償之
    法律關係(民法第226條規定)、第179條、第184條第1項前段
    規定，擇一請求上訴人給付210萬元本息，有無理由?
六、本院之判斷：
  ㈠按適用法律，係法官之職責，不受當事人所主張法律見解之
    拘束。又關於契約之定性即契約之性質在法律上應如何評價
    ，屬於法律適用之範圍。法院依辯論主義之審理原則就當事
    人事實上之陳述，依調查證據之結果確定契約之內容後，應
    依職權判斷該契約在法律上之性質，不受當事人所陳述法律
    意見之拘束(最高法院99年度台上字第1422號判決參照)。經
    查：
　⒈被上訴人主張系爭協議屬借名契約，且未據上訴人爭執其性
    質(僅於言詞辯論終結後具狀陳報屬附條件買回契約)。
　⒉惟系爭協議之性質，在法律上應如何評價，核屬法律適用之
    範圍，依上說明，本院本於職權判斷其性質，自不受當事人
    所陳述法律意見之拘束，先予敘明。
　㈡次按讓與擔保(或稱信託讓與擔保、擔保信託，亦屬符合信託
    法所稱之信託)係指為擔保債務人之債務，移轉標的物之財
    產權於擔保權人，使擔保權人於擔保目的範圍內，取得擔保
    物所有權之行為(含處分權在內)，俟債權清償後，該擔保物
    即應返還於債務人；債務不履行時，擔保權人得將擔保物變
    賣受償。惟該擔保物價值高於應履行債務之價額者，債務人
    得向擔保權人請求償還其差價。讓與擔保契約非雙方通謀虛
    偽而為之意思表示，不能認其為無效。其性質應屬民法第75
    7條規定之習慣物權。此與借名登記財產雖約定以出名人名
    義登記，仍由借名人自己管理、使用、處分者，性質上難以
    相容。是讓與擔保契約與借名登記契約，應無併存之可能(
    最高法院70年台上字第104號判決先例，及105年度台上字第
    634號、109年度台上字第3214號、110年度台上字第1132號
    判決參照)。至所謂買回契約，係指當事人於訂立買賣契約
    之同時，約定出賣人於一定期間內出賣人保留買回之權利，
    即出賣人日後得返還所受領之價金，而向買受人買回買賣標
    的物之特約(民法第379條第1項參照)。其性質屬出賣人行使
    買回權為停止條件之再買賣契約，亦屬債權契約。讓與擔保
    權人對債務人有擔保債權存在，故讓與擔保權人對債務人有
    債務清償之請求權，此與非典型擔保之買回契約，出賣人僅
    有買回標的物之權，而無應清償之債務有別。經查：
　⒈兩造於系爭協議第1、3條約定，被上訴人向上訴人借款180萬
    元，被上訴人並將系爭房地移轉登記予上訴人，供作擔保；
    被上訴人如自系爭房地移轉登記時起2年內清償借款，上訴
    人應隨時配合辦理回復登記；如未於2年內清償者，系爭房
    地任由上訴人處置(見兩造不爭執事項第㈠項)；復於系爭協
    議第4條約定，上訴人可任意將系爭房地設定負擔，惟應受
    擔保債權金額180萬元之限制，即超過擔保目的之金額應由
    上訴人自行負擔(見原審卷第19頁)。基此，可知系爭協議全
    然具備讓與擔保之成立要件；析言之，其一為移轉系爭房地
    (擔保標的)所有權，其二為移轉系爭房地所有權之目的在於
    擔保債務(180萬元借款)之清償，其三為上訴人(擔保權人)
    對被上訴人(債務人)有擔保債權(180萬元借款)存在，自屬
    讓與擔保之性質，應無疑義。
　⒉依系爭協議第4條約定，容許上訴人於清償期內，在擔保180
    萬元借款清償之經濟目的內將系爭房地設定負擔，並於清償
    期屆滿後仍未清償時處分系爭房地，此與借名契約出名人未
    取得任何處分權，且未取得擔保權，截然有別，足見系爭協
    議應非借名契約之性質。
　⒊被上訴人將系爭房地移轉登記予上訴人，固以買賣為原因(見
    兩造不爭執事項第㈡項)，惟實際上乃出於擔保被上訴人180
    萬元借款之返還為目的，由上訴人暫時取得其所有權，亦即
    上訴人對被上訴人有擔保債權180萬元存在，被上訴人對上
    訴人負有180萬元之債務。準此，可知兩造應無買賣系爭房
    地之真意，亦未附買回特約，益徵系爭協議非屬買回契約之
    性質。
　⒋從而，系爭協議既屬讓與擔保物權契約，被上訴人將之解為
    借名契約，應無依據，要難憑採。至上訴人於言詞辯論終結
    後，始具狀抗辯系爭協議屬附條件買回契約，除其性質不符
    外，亦屬依法不得審酌之防禦方法(民事訴訟法第196條第1
    項參照)，併此敘明。    
　㈢復按擔保權人如於擔保債權未屆清償期前，擅自讓與擔保標
    的之不動產於第三人，致其返還擔保物之移轉義務陷於給付
    不能，擔保權人自應對設定人負債務不履行損害賠償責任(
    最高法院86年度台上字第1293號、87年度台上字第1061號、
    89年度台上字第1525號、105年度台上字第634號判決參照)
    。又按損害賠償之債，以回復原狀為原則，金錢賠償為例外
    (民法第213條參照)。而所謂回復原狀，乃回復債權人權利
    如未受侵害所具有之應有狀態，而非其原有狀態。是以在債
    務人給付不能，而對債權人負有以金錢賠償其損害之義務時
    ，債權人自得請求以其起訴時其所得請求給付標的之市價金
    額，作為請求賠償損害之金額。經查：
　⒈上訴人於兩造約定清償期內，將系爭房地設定擔保債權390萬
    元之抵押權予蔡○○，且未如期清償負欠蔡○○之欠款，蔡○○乃
    聲請執行拍賣系爭房地，已由訴外人拍定取得系爭房地(見
    兩造不爭執事項第㈢㈤項)。再者，執行法院所為拍賣，其本
    質仍屬買賣，其出賣人乃執行債務人，買受人則為拍定人，
    即由執行法院代執行債務人出賣執行標的，並以拍賣所得價
    金清償執行債務。復參酌系爭協議第4條約定，僅容許上訴
    人將系爭房地設定負擔而已，第3條約定則容許上訴人處分(
    設定抵押權以外之處分)系爭房地，惟其前提要件為被上訴
    人於清償期屆滿仍未清償時始得為之(見原審卷第
　　19頁)，足見上訴人於清償期內負有不得出賣系爭房地之義
    務，以保障被上訴人於清償期內隨時清償借款，並請求返還
    系爭房地之權利(系爭協議第1條參照)。準此各情，被上訴
    人主張上訴人違反系爭協議約定，致系爭房地於清償期(110
    年7月18日，即自108年7月18日移轉登記完畢時起2年為期，
    系爭協議第1條參照)屆滿前遭法院拍賣，而無法回復登記予
    被上訴人，有可歸責於上訴人之債務不履行(即給付不能)情
    形，即非無據，堪予採信。上訴人僅以被上訴人於清償期內
    未現實提出給付，及上訴人有權設定負擔，而將清償期屆滿
    前所為拍賣解為有權處分云云，顯然曲解系爭協議之文義，
    且與前開事證不符，要屬無據，均難憑採。
　⒉茲因系爭房地於被上訴人起訴後，業經執行法院拍定，拍賣
    所得金額551萬1,111元，並於清償期前即110年6月30日製作
    分配表，列蔡○○分配金額為392萬4,800元(見兩造不爭執事
    項第㈤項)，其餘均列入上訴人之債權人國泰人壽股份有限公
    司、臺中市政府地方稅務局分配(見該執行卷節本)。準此，
    被上訴人主張以系爭房地拍定金額作為損害額之計算依據，
    應有憑據，堪予採認。
　㈣末按二人互負債務，而其給付種類相同，並均屆清償期者，
    除依債之性質不能抵銷或依當事人之特約不得抵銷者，各得
    以其債務人，與他方之債務，互為抵銷，民法第334條第1項
    定有明文。又損害賠償請求權於其請求權發生時，即應認為
　　已屆清償期。另因債務人原則上得拋棄期限利益，於期前為
    清償(民法第316條後段)，故自己所負債務雖未屆清償期，
    如其對於他方之債權已屆清償期，即得以之與他方未屆清償
    期之債權為抵銷。經查：
　⒈系爭房地於清償期前遭拍賣並分配價金，上訴人對於被上訴
    人應負賠償拍定金額之債務不履行損害賠償責任，業如前述
    ，則被上訴人負欠上訴人180萬元之清償期縱未屆至，被上
    訴人願拋棄期限利益，而以原審起訴狀繕本送達上訴人，通
    知上訴人應賠償被上訴人金額390萬元之範圍內，與被上訴
    人負欠上訴人之180萬元，以為抵銷之意思表示(見原審卷第
    16、75頁)，於法洵無不合。
　⒉再參酌兩造未於系爭協議與不動產買賣契約書內約定應付利
    息意旨(見原審卷第19頁、本院卷第29-35、41頁)，且未據
    上訴人提出兩造曾約定應付利息之具體事證，則被上訴人主
    張其因系爭房地遭拍賣而無法回復登記之損害額，經抵銷借
    款本金180萬元後至少210萬元(計算式：3,900,000－1,800,0
    00＝2,100,000)，應非無據，自堪採認。
　㈤從而，被上訴人依債務不履行損害賠償之法律關係，請求上
    訴人應給付被上訴人210萬元本息，即有憑據。則被上訴人
    復依民法第179條、第184條第1項前段規定，請求相同給付
    ，即無須審酌，併予敘明。
七、綜上所述，被上訴人依債務不履行損害賠償之法律關係，請
    求上訴人給付210萬元本息，自屬正當，應予准許。從而原
    審判命上訴人如數給付，理由雖有不同，但結論並無二致，
    仍應予維持。上訴論旨指摘原判決不當，求予廢棄改判，為
    無理由，應駁回其上訴。
八、本件事證已臻明確，兩造其餘之攻擊或防禦方法及所用之證
    據，經本院斟酌後，認為均不足以影響本判決之結果，爰不
    逐一論列，附此敘明。
九、據上論結，本件上訴為無理由，依民事訴訟法第449條第2項
    、第78條，判決如主文。
中　　華　　民　　國　　111 　年　　3 　　月　　9 　　日
    　　      民事第二庭  審判長 法　官  楊 國 精
　　　　　　　　　　　　         法　官  陳 得 利
      　　　　　　　　　　       法  官  陳 正 禧       
正本係照原本作成。             
如不服本判決，應於收受送達後二十日內向本院提出上訴書狀，
其未表明上訴理由者，應於提出上訴後二十日內向本院補提理由
書狀（均須按他造當事人之人數附繕本）。因疫情而遲誤不變期
間，得向法院聲請回復原狀。
上訴時應提出委任律師或具有律師資格之人之委任狀。委任有律
師資格者，另應附具律師資格證書及釋明委任人與受任人有民事
訴訟法第四百六十六條之一第一項但書或第二項所定關係之釋明
文書影本。如委任律師提起上訴者，應一併繳納上訴裁判費。

                                 書記官  陳 三 軫   
　　　　　　　　　　　　　　　　　
中　　華　　民　　國　　111 　年　　3 　　月　　9 　　日


附表    編號 不動產 面積(平方公尺) 權利範圍  １ 臺中市○區○○段000地號土地 767 30分之1  ２ 臺中市○區○○段0000○號建物(門牌青島一街13之1號) 總面積:64.87 二  層:64.87 陽  台:6.2 1分之1 (共有部分1326建號、面積245.64平方公尺、權利範圍30分之1)